臺灣新北地方法院民事判決
109年度訴字第1457號
原      告  國立臺灣藝術大學

法定代理人  陳志誠  
訴訟代理人  劉師婷律師
被      告  黃千一  
訴訟代理人  楊士正  
被      告  姚秉萱  
            黃祝華  
上三人共同
訴訟代理人  李平義律師
複代理人    李琳華律師
上列當事人間請求返還房屋等事件，經本院於民國111年2月17日
言詞辯論終結，判決如下：
    主  文
被告黃千一及黃祝華應自坐落新北市○○區○○段000地號土地上如
附圖編號140(A)所示門牌號碼新北市○○區○○路0段00巷0弄0號房
屋及空地（占用面積共86.47平方公尺）遷出並騰空返還原告。
被告姚秉萱應自坐落新北市○○區○○段000地號土地上如附圖編號1
40(B)所示門牌號碼新北市○○區○○路0段00巷0弄0號房屋及空地（
占用面積共129.79平方公尺）遷出並騰空返還原告。
被告黃千一應自民國一Ｏ九年六月十八日起，被告黃祝華應自民
國一一Ｏ年八月二十五日起，均至遷讓返還前開第一項房屋及空
地之日止，按月給付原告新臺幣柒仟肆佰捌拾元。
被告姚秉萱應自民國一Ｏ九年六月十九日起至遷讓返還前開第二
項房屋及空地之日止，按月給付原告新臺幣壹萬壹仟貳佰貳拾柒
元。
原告其餘之訴駁回。
訴訟費用由被告黃千一及黃祝華負擔二分之一、被告姚秉萱負擔
二分之一。
本判決第一至四項於原告依序各以新臺幣伍拾陸萬元、新臺幣捌
拾萬元為被告黃千一及黃祝華、被告姚秉萱供擔保後，得假執行
；但被告黃千一及黃祝華、被告姚秉萱如依序各以新臺幣壹佰陸
拾陸萬參仟柒佰參拾玖元、新臺幣貳佰參拾柒萬玖仟肆佰壹拾肆
元為原告預供擔保，得免為假執行。
原告其餘假執行之聲請駁回。　　
    事實及理由
壹、程序事項
    按訴狀送達後，原告不得將原訴變更或追加他訴。但基礎事
    實同一者、擴張或減縮應受判決事項之聲明者，不在此限。
    民事訴訟法第255條第1項第2、3款定有明文。次按原告於判
    決確定前，得撤回訴之全部或一部；訴之撤回應以書狀為之
    。但於期日，得以言詞向法院或受命法官為之；以言詞所為
    訴之撤回，應記載於筆錄，如他造不在場，應將筆錄送達；
    訴之撤回，被告於期日到場，未為同意與否之表示者，自該
    期日起；其未於期日到場或係以書狀撤回者，自前項筆錄或
    撤回書狀送達之日起，十日內未提出異議者，視為同意撤回
    ，民事訴訟法第262條定有明文。復按不變更訴訟標的，而
    補充或更正事實上或法律上之陳述者，非為訴之變更或追加
    ，民事訴訟法第256條著有明文。經查，本件原告起訴原聲
    明請求：㈠被告黃千一應將坐落於新北市○○區○○段000地號土
    地（下稱系爭土地）上，門牌號碼新北市○○區○○路0段00巷0
    弄0號之建物（含附屬建物與地上物，實際占用位置與面積
    依照地政事務所測量為準，下稱2弄1號房屋）遷讓返還予原
    告。㈡被告姚秉翰、姚秉萱、姚稟穎、姚秉義應將坐落於系
    爭土地上，門牌號碼新北市○○區○○路0段00巷0弄0號之建物
    （含附屬建物與地上物，實際占用位置與面積依照地政事務
    所測量為準，下稱4弄1號房屋）遷讓返還予原告。㈢被告黃
    千一應自起訴狀繕本送達翌日起，至遷讓返還第一項之建物
    予原告為止，按月每月給付原告新臺幣（下同）8,791元。㈣
    被告姚秉翰、姚秉萱、姚秉穎、姚秉義應自起訴狀繕本送達
    翌日起，至遷讓返還第二項之建物予原告為止，連帶按月每
    月給付原告7,189元。㈤原告願供擔保請准宣告假執行（見本
    院卷一第9至10頁）；再於民國109年6月5日以民事陳報、更
    正暨追加被告狀具狀到院，追加被告姚秉潔，並將被告姚稟
    穎更正為姚秉穎、姚秉義更正為姚彥丞(見本院卷一第73至7
    4頁)；復於110年8月11日以民事追加被告狀具狀到院，變更
    聲明為：㈠被告黃千一、黃祝華、楊宛盼、楊以亞應將坐落
    於系爭土地上之2弄1號房屋（含附屬建物與地上物，實際占
    用位置與面積依照地政事務所測量為準）遷讓返還予原告。
    ㈡被告姚秉翰、姚秉萱、姚稟穎、姚秉義應將坐落於系爭土
    地上之4弄1號房屋（含附屬建物與地上物，實際占用位置與
    面積依照地政事務所測量為準）遷讓返還予原告。㈢被告黃
    千一應自起訴狀繕本送達翌日起；被告黃祝華、楊宛盼、楊
    以亞應自本書狀繕本送達翌日起，至遷讓返還第一項之建物
    予原告為止，連帶按月每月給付原告8,791元。㈣被告姚秉翰
    、姚秉萱、姚稟穎、姚秉義應自起訴狀繕本送達翌日起，至
    遷讓返還第二項之建物予原告為止，連帶按月每月給付原告
    7,189元。㈤原告願供擔保請准宣告假執行(見本院卷二第423
    至424頁，然此份書狀漏未更正部分被告姓名及漏列先前追
    加被告姚秉潔)；又於110年12月7日以民事變更訴之聲明狀
    具狀到院，變更聲明為：㈠被告黃千一、黃祝華、楊宛盼、
    楊以亞應將坐落於系爭土地上如附圖編號140(A)所示之2弄1
    號房屋及空地(面積為86.47平方公尺)遷出並騰空返還予原
    告。㈡被告姚秉潔、姚秉萱、姚秉翰、姚秉穎、姚彥丞應將
    坐落於系爭土地上如附圖編號140(B)所示之4弄1號房屋【書
    狀誤列為2弄1號房屋】及空地(面積為129.79平方公尺)遷出
    並騰空返還予原告。㈢被告黃千一應自起訴狀繕本送達翌日
    起；被告黃祝華、楊宛盼、楊以亞應自追加被告狀繕本送達
    翌日起，至遷讓返還上開第一項所示建物及空地予原告為止
    ，按月給付原告8,726元。㈣被告姚秉潔、姚秉萱、姚秉翰、
    姚秉穎、姚彥丞應自起訴狀繕本送達翌日起，至遷讓返還上
    開第二項所示建物及空地予原告為止，按月給付原告13,098
    元。㈤原告願供擔保請准宣告假執行（見本院卷三第23至24
    頁）；又於111年2月17日以民事撤回部分起訴狀撤回對於被
    告姚秉潔、姚秉翰、姚秉穎、姚彥丞之起訴（見本院卷三第
    367頁）；以及於同日言詞辯論期日當庭撤回對於被告楊宛
    盼、楊以亞之起訴（見本院卷三第365頁）。經核原告上開
    所為訴之追加、變更、更正、撤回，均合於前揭法律規定，
    均應予准許。
貳、實體事項
一、原告主張：
　㈠緣系爭土地為中華民國所有，前由國立華僑中學（下稱華僑
    中學）承租管理。華僑中學於系爭土地上建有宿舍，配住予
    教職人員，後因宿舍破舊不堪，63年至68年間，華僑中學與
    受配宿舍教職人員合資改建宿舍，每間宿舍由華僑中學就14
    坪部分負擔興建費用，獲配住之教職人員若興建超過14坪宿
    舍，則自行負擔超過部分之費用，雙方並約定受配住者得住
    至改建為止，上開所涉事實業經另案即臺灣高等法院86年度
    上更㈢字第122號確定判決、臺灣高等法院97年上字第360號
    確定判決（下合稱上開兩確定判決）認定「華僑中學與住戶
    合資改建宿舍，原配住人續本於使用借貸關係使用，並約明
    得續住至宿舍改建時為止」，嗣經本院108年度訴字第2386
    號判決亦同此認定，並於判決理由敘明「…再者，住戶配住
    國有宿舍乃因其任教於華僑中學，與住戶是否出資擴建宿舍
    無涉，亦即住戶擴建之出資並非獲配國有宿舍之對價，尚難
    認配住人出資擴建宿舍之行為，將變更配住人與華僑中學間
    使用借貸契約之法律性質」等語，可認華僑中學與受配住者
    間確係成立無償使用借貸關係。本件被告黃千一與訴外人姚
    嘉禮(已歿)自華僑中學各受配有2弄1號房屋、4弄1號房屋之
    宿舍（下合稱系爭宿舍），並於63至68年間各與華僑中學合
    資改建系爭宿舍，系爭宿舍均坐落於系爭土地上，被告黃千
    一、姚嘉禮二人均設籍並居住於其中。依上開兩確定判決，
    被告黃千一與姚嘉禮係本於其等與華僑中學間之使用借貸關
    係續住合資之改建宿舍。嗣姚嘉禮於87年10月20日死亡，由
    其繼承人之一即被告姚秉萱繼續居住於4弄1號房屋。嗣經教
    育部指示，系爭宿舍由華僑中學於103年撥用予原告，系爭
    土地亦撥用予原告，原告成為系爭土地與系爭宿舍之管理機
    關。
　㈡系爭宿舍於103年經撥用予原告後，原告亦於106年以系爭宿
    舍經撥用後，因改建計畫或其他處分，被告已屬無權占有系
    爭宿舍與系爭土地，發函請求被告繳納使用補償金，可見歷
    代管理機關皆已表達被告無權占用系爭宿舍與系爭土地之立
    場，惟被告仍置之不理，甚而，被告黃千一將2弄1號房屋之
    宿舍作為營業用而開設咖啡店(至少在109年7月仍用於經營
    「33弄咖啡」)；被告姚秉萱將4弄1號房屋之宿舍亦作為營
    業用而開設餐廳（至少在109年10月23日仍對外經營飲食店
    「巷弄小廚」），被告黃千一、姚秉萱顯已違反約定之使用
    方法或未依宿舍性質而定之方法使用甚明，原告自得依據民
    法第472條第2款「借用人違反約定或依物之性質而定之方法
    使用借用物」規定終止兩造間之使用借貸契約（另依事務管
    理規則第256條規定，宿舍借用人應實際居住，不得將宿舍
    全部或一部出租、轉借、調換、轉讓、增建、改建、經營商
    業或作其他用途。行政院制訂並發布之宿舍管理手冊第11條
    第1、2項亦規定：宿舍借用人應實際居住，不得將宿舍全部
    或一部出租、轉借、調換、轉讓、增建、改建、經營商業或
    作其他用途。事務管理單位查明宿舍借用人有違反前項規定
    情形或占用他戶宿舍時，應即終止借用契約，並責令搬遷，
    該宿舍借用人在本機關不得再請借宿舍亦同此規範），是原
    告以本件起訴狀繕本送達為終止使用借貸契約之意思表示，
    並請被告遷讓返還系爭宿舍與占用土地，兩造間之使用借貸
    契約既經終止，被告即無占有系爭宿舍與系爭土地之合法權
    利，是原告得依民法第767條第1項前段請求被告遷讓返還系
    爭宿舍及系爭土地。
　㈢另追加請求權基礎如下：⒈原告因學校發展需要，需將系爭土
    地上宿舍整批拆除後改建為藝文創意大樓或將宿舍改建為藝
    術聚落，原告業就已回收之宿舍，進行改建工程；而被告使
    用之系爭宿舍部分，位於藝術聚落C之預定範圍內，依藝術
    聚落中長程計畫屬逐年回收以進行改建為藝術聚落之宿舍，
    故原告確有民法第472條第1款規定「原告有自己需用系爭土
    地之原因事實發生」（自己需用借用物【即本件系爭土地及
    宿舍】）且「該原因事實為原告所不能預知」之情形，且因
    系爭宿舍若未收回則無法進行後續之藝術聚落改建工程，原
    告亦確實就已收回之宿舍陸續改建，從而，原告自己需用系
    爭宿舍與土地，且業已訂定改建、使用計畫，並已著手進行
    改建，堪認華僑中學前與被告間之使用借貸契約所附「得續
    住至改建」之解除條件已成就。原告以準備二狀繕本送達向
    被告為解除條件成就之通知，並同時依據民法第472條第1款
    規定為終止使用借貸契約之意思表示，則兩造間使用借貸契
    約即向後失效，是原告即得依據民法第767條第1項前段規定
    向被告請求遷讓返還系爭房屋及占用土地。⒉原告尚得依民
    法第470條第1項本文「前段」及「後段」規定終止使用借貸
    契約，蓋系爭房屋為加強磚造性質，依行政院所公布之固定
    資產耐用年數表修正規定，其耐用年數至多為35年，惟系爭
    宿舍建築迄今均已逾40年（系爭宿舍改建時間係在63年至67
    年間，此為被告所不爭執），從而依據上開規定暨司法實務
    見解，應認系爭宿舍已依借貸目的使用完畢，原告得依民法
    第470條第1項本文「後段」規定請求被告遷讓系爭宿舍。又
    華僑中學與受配住人約明得續住至宿舍改建時為止之協議（
    下稱系爭協議）並非係就使用借貸契約之發生為約定，而係
    以該契約之履行應至系爭宿舍改建時止，應認係清償期之約
    定，故依系爭協議可知，該使用借貸契約關係於系爭宿舍改
    建時或確定不為改建時，清償期即行屆至，從而，原告就系
    爭宿舍已有改建計畫，則依民法第470條第1項本文「前段」
    規定，原告自亦得終止使用借貸契約並請求被告遷讓系爭宿
    舍。
　㈣是以，原告主張得依照民法第470條第1項前段、後段、第472
    條第1款、第2款規定與被告終止系爭宿舍之使用借貸契約關
    係（民法第472條第2款終止部分以起訴狀繕本送達為終止表
    示，同法第472條第1款終止部分是以準備二狀繕本送達為終
    止表示，另同法第470條第1項前段、後段終止部分是以變更
    訴之聲明狀繕本送達為終止表示），上開各終止事由請求法
    院擇一為有利原告之認定。
　㈤被告無權占有原告管理之系爭宿舍及土地，受有使用系爭宿
    舍及土地之利益，原告得依據民法第179條向被告請求相當
    於租金之不當得利。經查，被告無權占用系爭土地之系爭宿
    舍，依據上開法文規定暨司法實務見解，被告黃千一、黃祝
    華應按月給付原告之不當得利數額為8,726元【計算式：申
    報地價17,300元/平方公尺×占用面積86.47平方公尺×年息7%
    ÷12個月，小數點以下四捨五入。系爭土地申報地價見原證1
    土地登記謄本「土地所有權部」、被告黃千一、黃祝華占用
    系爭土地之面積見附圖編號140(A)之面積。】；而被告姚秉
    萱應按月給付原告之不當得利數額為13,098元【計算式：申
    報地價17,300元/平方公尺×占用面積129.79平方公尺×年息7
    %÷12個月，小數點以下四捨五入。系爭土地申報地價同上述
    、被告姚秉萱占用系爭土地之面積見附圖編號140(B)之面積
    。】，爰分別請求被告給付不當得利數額如訴之聲明第三項
    及第四項所載。
　㈥對被告抗辯之陳述：
　⒈臺灣高等法院109年度上字第1366號判決駁回受配住者就本院
    108年度訴字第2386號判決所提上訴，另本院109年度訴字第
    3558號民事判決亦為相同意旨之判決，均係判命系爭土地上
    之受配住者住戶應將占用宿舍返還原告。上開兩判決之背景
    事實與本件訴訟相同，均係原告請求占用系爭土地之受配住
    者遷讓房屋，而校方與住戶間約定內容亦完全相同，僅原告
    將各戶住戶分批起訴而已，合先陳明。
　⒉華僑中學縱與被告間有系爭協議之約定（即住戶得續住至改
    建時），然此僅於華僑中學仍為系爭土地承租人期間始為有
    效，被告不得據該約定向原告主張有權占有。退步言，縱認
    系爭協議仍可拘束原告(假設語，原告否認)，然本件被告所
    主張對原告有拘束力之臺灣高等法院86年度上更㈢字第122號
    判決及最高法院86年度台上字第1466號判決，其被告為潘偉
    廉、李仕弘、李仕強及鍾曼麗等；所主張之臺灣高等法院97
    年度上字第360號判決，其被告為溫連秀、鄭筱卿、姚秉翰
    、姚秉萱、姚秉穎、姚秉毅、賴以立及林稼祥等，可知上開
    兩確定判決之當事人與本件未完全相同，甚或完全不同。況
    查本件原告所主張之改建事實亦未曾發生於上開兩確定判決
    之基準時前，不符民事訴訟法第401條第1項前段規定「確定
    判決，除當事人外，對於訴訟繫屬後為當事人之繼受人者…
    ，亦有效力」之條文規範範圍，則本件原告仍得請求被告遷
    讓返還系爭宿舍及占用土地。
　⒊又依上開兩確定判決意旨，均認定華僑中學與受配住者所為
    系爭協議，性質上乃附以「住戶得續住至宿舍改建為止」約
    款之使用借貸法律關係至明。此結論復為臺灣高等法院109
    年度上字第1366號民事判決「……堪認華僑中學雖自63年間起
    有與趙國銳等2人等該校原配住宿舍之教職員共同出資擴建
    包含系爭房屋在內之宿舍之情，惟趙國銳等2人等原配住人
    並無藉增建或共同出資改建之方式取得該部分房屋之所有權
    之意思，雙方仍認該興建完成之房屋為華僑中學所有，性質
    上亦屬供其職員使用之宿舍，由前開原配住人續本於使用借
    貸之關係占用，僅就該項法律關係，附以『由配住人共同出
    資改建，惟住至宿舍改建時，配住人應配合搬遷』之約款(下
    稱系爭約款)；至證人劉安愚於122號(按：即臺灣高等法院8
    6年度上更㈢字第122號事件)事件證稱合資共建之宿舍屬住戶
    與學校共有云云，要與建築房屋時雙方之意思不符，不足採
    取。是上訴人主張趙國銳等2人與華僑中學間就系爭房屋所
    成立之使用借貸契約，係混合有合資共建之有償無名契約性
    質云云，尚無可採」意旨同旨參照，復依臺灣高等法院101
    年度重上字第360號民事判決亦稱系爭協議之「改建」，兼
    指改建為宿舍以外之其他處分行為，此見解亦經臺灣高等法
    院109年度上字第1366號判決「…顯見華僑中學於改建宿舍當
    時並非在履行該校所應負之義務，甚至因經費不足以支應改
    建所需而需與住戶合資，並極力區隔住戶與學校間就合資宿
    舍之權利義務，應無可能再允諾將來改建時負有重建為住宅
    之義務，遑論該校實亦無決定於他人管理土地上重建住宅之
    權限；參以證人張一民於前開122號、958號、360號等事件
    多次作證，卻從未證述系爭約款所稱『改建』僅能為住宅之重
    建而無其他處分方式，且公有物之使用借貸性質上具有公益
    考量，而該公益內容之形塑本即受歷次法規函令變遷之影響
    ，觀之行政院人事行政局（下稱人事行政局）函68年3月9日
    (68)局肆字第05161號函所示『退休人員及其配偶均已死亡，
    其已成年之子女，如提供原配住之眷舍，依規定辦理就地改
    建時，同意參加就地改建住宅之分配，但以一戶為限』，已
    因該局(83)局給字第37566號函之作成而停止適用，另依行
    政院74年5月18日台74人政肆字第14927號函，眷舍合法現住
    人固均准續住至宿舍處理時為止，惟所稱『處理』，係指眷屬
    宿舍除依中央各機關學校國有眷舍房地處理要點（下稱眷舍
    房地處理要點）規定處理外，如機關學校依規定興建職務宿
    舍而拆除，或為應各機關學校發展需要而拆除，或改變用途
    或因公共設施需要而拆除，或依公產管理相關規定處理等均
    屬之，再依照98年10月21日修正之眷舍房地處理要點第4條
    ，各機關學校管理之眷舍房地，必須列冊經主管機關報送執
    行機關層報行政院核定，並變更為非公用財產後，始得移交
    國有財產署依該要點所定方式處理，足見華僑中學固得依系
    爭約款准予趙國銳等2人或其配偶、子女（即上訴人）居住
    至系爭房屋改建為止，但此僅係華僑中學就宿舍之處理權限
    ，並非賦予上訴人永久居住宿舍之權利，自亦不能據以推認
    華僑中學於改建後負有重建為住宅之義務；至華僑中學縱有
    要求教職員應居住宿舍以便就近照顧學生，此乃該校設立目
    的所致，且參證人湯春英所證：伊61年8月報到時，總務主
    任很客氣地叫伊搬去宿舍，沒有那麼強制，伊當時是實習，
    有宿舍可以住就很高興，沒有去看條文說如果不住會怎樣等
    語(見本院卷第249、252頁)，以及證人張一民於958號事件
    所證：伊沒有分配到學校宿舍等情【見本院97年度上字第36
    0號(即358號事件之二審程序)卷第27頁，顯見上訴人所稱華
    僑中學強制其教職員應住校云云，應非事實，更無從據以主
    張華僑中學因此對其負有於系爭房屋改建後重建住宅之義務
    。綜此，自難認所謂『改建』僅指重建為住宅，而不得為其他
    處分方式」等語論述綦詳。從而，一旦原告須就系爭宿舍為
    改建或其他處分，被告即應無條件搬遷，則被告主張學校與
    住戶間之系爭協議內容應解釋受配住者與其後裔(直系血親
    卑親屬)得續住至眷舍改建時優先受配一戶為止，洵屬無據
    ，至多僅能認華僑中學與受配住者或其等繼承人間之使用借
    貸契約所附約款為「住戶得續住至校方將系爭房屋改建為宿
    舍或為其他處分為止」等語。
　㈦並聲明：
　⒈被告黃千一、黃祝華應將坐落於系爭土地上如附圖編號140(A
    )所示之2弄1號房屋及空地(面積為86.47平方公尺)遷出並騰
    空返還予原告。
　⒉被告姚秉萱應將坐落於系爭土地上如附圖編號140(B)所示之4
    弄1號房屋及空地(面積為129.79平方公尺)遷出並騰空返還
    予原告。
　⒊被告黃千一應自起訴狀繕本送達翌日起；被告黃祝華應自追
    加被告狀繕本送達翌日起，至遷讓返還上開第一項所示建物
    及空地予原告為止，按月給付原告8,726元。
　⒋被告姚秉萱應自起訴狀繕本送達翌日起，至遷讓返還上開第
    二項所示建物及空地予原告為止，按月給付原告13,098元。
　⒌原告願供擔保請准宣告假執行。
二、被告則以下開情詞置辯：
  ㈠44年初，教育部奉中央政府命令，設立華僑中學，吸納全球
    華僑子弟回國就讀，並一律住校，由於學生來自世界各國，
    彼此文化背景不同，言語不通，酗酒打架滋事叢生，故政府
    要求教職員亦一律住校，俾就近照顧僑生，被告黃千一及姚
    秉萱之被繼承人姚嘉禮均時任華僑中學教職，為配合國家政
    策，乃接受華僑中學安排，住進系爭宿舍，嗣於63年間，原
    有土造宿舍因歷經數次颱風淹水，崩塌腐蝕，已破爛不堪，
    無法居住，且教職員子女均陸續出生長大，原有宿舍面積甚
    小，顯不敷使用而極需改建，然當時國家財政困難，學校囿
    於經費，無法改建較大坪數之宿舍，故由時任學校校長劉安
    愚授權總務主任張一民與住戶（教職員）代表達成協議，將
    原土造眷舍全部拆除而由學校與受配住者於系爭土地上共同
    出資合建宿舍，並應允住戶有居住至宿舍改建並優先分配一
    戶為止之合法居住權利。
  ㈡而82年間，原教職員陸續亡故，華僑中學竟對其中數位教職
    員眷屬(包括本件被告姚秉萱及其他部分繼承人)提起訴訟，
    請求該教職員眷屬遷讓房屋，兩造纏訟近數年，最後經最高
    法院判決確定，認為宿舍係學校與住戶共同出資興建，教職
    員之眷屬不但有繼續居住之權利，且應認受配住者或配偶及
    其子女有繼續居住至宿舍改建之權利，原受配住者及其眷屬
    此項權利，不但合法有效，且得為繼承，不因政府機關嗣後
    宿舍管理辦法變更或廢止而受影響，故華僑中學請求教職員
    眷屬遷讓房屋顯無理由，此有上開兩確定判決可證。又上開
    所謂「宿舍改建」，係指當時「國有眷舍處理辦法」第11條
    規定及行政院人事行政局68年3月9日(68)局肆字第05161號
    函示，認宿舍將來如就地改建時，該配住人或其配偶、子女
    均得參加改建住宅之分配而言，雖國家不保證一定改建，但
    其繼續居住之權利不容剝奪，上開有效約定，不因事後國有
    眷舍處理辦法及行政院人事行政局68年3月9日(68)局肆字第
    05161號函之行政命令廢除或變更而失其效力。
  ㈢上開臺灣高等法院97年度上字第360號確定判決之被告，除被
    告黃千一外，與本件被告相同，被告黃千一之情況與上開確
    定判決並無不同，華僑中學代表國家機關與本件被告黃千一
    及被告姚秉萱之被繼承人所為之約定，同為代表國家機關之
    原告，自應同受拘束，否則即有違法人同體及機關僅為國家
    代表之原則。系爭宿舍現由華僑中學移轉與原告管理，乃屬
    公法上之讓與行為，基於「後手無優於前手權利」之大原則
    ，華僑中學應允原住戶及其眷屬，且經法院判決確定之居住
    權，不能因華僑中學將系爭宿舍讓與原告管理後即消失不見
    。
  ㈣本件系爭宿舍原應由華僑中學代表政府於系爭土地上興建房
    屋供被告黃千一及被告姚秉萱之被繼承人姚嘉禮無償使用，
    但因政府財政困難，遂合意由被告黃千一及姚嘉禮出資於系
    爭土地上蓋房屋始能使用系爭土地及房屋，故被告使用系爭
    土地及系爭宿舍均非無償使用借貸，乃為有償契約，自無民
    法第472條第2款規定之適用，原告認兩造間為使用借貸關係
    ，進而終止該項法律關係請求返還，顯有誤解。況縱認為使
    用借貸關係，依最高法院89年度台上字第2051號判決意旨，
    原告亦不得本於系爭宿舍管理機關之地位，主張被告為無權
    占有。況雙方就使用方法，並無任何限制之約定，則被告既
    有續住之事實，縱因營生以續住兼賣咖啡或餐點，亦不能指
    其違反何項約定之使用方法，可知原告所為主張並不可採。
    至於原告所引用之「事務管理規則」及行政院制定發布之「
    宿舍管理手冊」，均係72年4月29日以後所發布之行政命令
    ，依法律不溯既往之原則，於本件自無適用之餘地，此在高
    院86年度上更㈢字第122號判決第7頁已詳載其不採之理由，
    可知原告上開主張亦不可採。
  ㈤系爭宿舍係被告黃千一及姚嘉禮與華僑中學合資共建，雙方
    本於當時法令，約定教職員及其後裔(直系血親卑親屬)得續
    住至眷舍改建時優先受配一戶為止，所謂改建之前提要件係
    指當時施行之「國有眷舍處理辦法」第11條及行政院人事行
    政局68年3月9日(68)局肆字第05161號函釋，認系爭眷舍將
    來如就地改建時，該配住人或其配偶及子女均得參加改建住
    宅之分配而言，並非指機關得因其他用途之改建而得收回系
    爭宿舍，此經臺灣高等法院97年度上字第360號確定判決闡
    釋綦詳，且經華僑中學當時校長劉安愚、總務主任張一民、
    教務主任潘金宗、住戶代表佘盛華等人證述屬實，堪予採信
    ，倘雙方未達成上述條件之協議，被告黃千一及姚嘉禮豈有
    配合出資興建系爭宿舍之理，本件既無改建成眷舍之事實，
    則被告依系爭協議自仍有續住權利。
  ㈥原告係於華僑中學與現住戶前開訴訟判決確定後為當事人(中
    華民國)占有管理系爭標的物，依民訴法第401條後段規定，
    原告自為前開確定判決既判力所及之人，雖本件原告請求返
    還之標的物及被告黃千一與上開兩確定判決不同，但其訴訟
    標的及其原因事實，與上開確定判決所引據應適用之判決理
    由均相同，故上開確定判決之理由判斷，基於訴訟經濟及民
    訴法上之誠信原則，於本件原告之請求亦應援用，以節省訴
    訟資源。依相同事件應相同處理之原則，本件既無改建宿舍
    供其教職員及其配偶、子女分配之事由發生，即不得謂改建
    之解除條件已成就或清償期已屆至，且改建教學大樓需求得
    收回宿舍既不在雙方合資共建宿舍約定之範圍，亦不得以原
    告有改建教學大樓之需求，逕認雙方當初約定之「改建」解
    除條件已成就，臺灣高等法院109年度上字第1366號判決認
    定原告有改建教學大樓需求，即認為兩造系爭協議約定「改
    建」之清償期業已屆至等節顯已逸出系爭協議之最大文義，
    並已任意侵入私法自治領域，創設當事人原有意思以外之條
    款，顯與上開兩確定判決之法律意見不合，故臺灣高等法院
    109年度上字第1366號判決顯有違背法令甚明。並聲明：⒈原
    告之訴及假執行之聲請均駁回。⒉如受不利判決，請准供擔
    保免為假執行。
三、兩造不爭執之事項
　㈠系爭土地及其上如附圖編號140(A)所示之2弄1號房屋（含圍
    牆內空地，占用系爭土地面積86.47平方公尺）、編號140(B
    )所示之4弄1號房屋(含圍牆內空地，面積為129.79平方公尺
    )，均為中華民國所有，現由原告任管理機關，並有系爭土
    地登記謄本、複丈成果圖在卷可佐。
　㈡被告黃千一自華僑中學受配有2弄1號房屋，現由被告黃千一
    、黃祝華占有使用，而楊宛盼、楊以亞具狀表明其等未居住
    使用前開房屋，2弄1號房屋是由被告黃祝華居住使用，與其
    等無關（見本院卷三第285、287頁）；訴外人姚嘉禮自華僑
    中學受配有4弄1號房屋，姚嘉禮於87年10月20日死亡，現由
    其繼承人之一即被告姚秉萱占有使用，其餘繼承人姚秉潔、
    姚秉翰、姚秉穎、姚彥丞均具狀表明其等未居住使用4弄1號
    房屋，4弄1號房屋是由被告姚秉萱居住使用，與其等無關（
    見本院卷二第387頁）。
四、本件兩造爭執之點為：㈠原告得否依民法第767條第1項前段
    規定請求被告遷讓返還系爭宿舍及占用土地？㈡原告得否依
    民法第179條規定請求被告給付相當於租金之不當得利？若
    可，原告各得請求被告給付之數額為若干？茲分述如下：
　㈠原告得否依民法第767條第1項前段規定請求被告遷讓返還系
    爭宿舍及占用土地？
　⒈按稱使用借貸者，謂當事人一方以物交付他方，而約定他方
    於無償使用後返還其物之契約。民法第464條規定定有明文
    。查系爭土地及系爭宿舍均為中華民國所有，先前由華僑中
    學任管理機關，現由原告任管理機關，並由華僑中學提供系
    爭宿舍供斯時任職該校之教職員即被告黃千一、姚嘉禮居住
    ，其間所成立者自屬使用借貸法律關係無訛。至被告辯稱其
    等使用系爭宿舍為有償，故非屬使用借貸關係云云，然查證
    人張一民於另案即本院95年度重訴字第358號返還房屋事件
    訴訟中證稱：宿舍改建是學校簽約的，不是住戶，設計圖也
    是學校提出的，學校是按照14坪編預算，加蓋部分是住戶自
    己出錢，宿舍有編進去學校的財產等語（見本院95年度重訴
    字第358號卷一第314至316頁）；復於臺灣高等法院97年度
    上字第360號返還房屋事件訴訟中亦證稱：住戶人口多了住
    不下，要求學校改建大一點，但學校沒有經費，就開協調會
    ，當時學校同意住戶可自行出資，但條件為如學校「改建」
    或「整批處理」，住戶必須無條件配合學校，不能要求歸還
    出資或不配合改建，學校也沒有義務擴建宿舍等語（見臺灣
    高等法院97年度上字第360號卷二第25至27頁反面），是以
    ，63年間華僑中學僅取得修繕宿舍之經費，在沒有擴建宿舍
    之義務下，經住戶以原宿舍不敷使用要求擴建而與住戶達成
    協議，由住戶自行支付擴建宿舍之費用，但華僑中學仍以所
    獲經費支付14坪之造價，並登錄於學校財產範圍內，足見受
    配住人縱然有協助部分出資，宿舍仍屬國有；再者，住戶配
    住國有宿舍乃因其任教於華僑中學，與住戶是否出資擴建宿
    舍無涉，亦即住戶擴建之部分出資並非獲配國有宿舍之對價
    ，尚難認受配住人部分出資擴建宿舍之行為，將變更受配住
    人與華僑中學間使用借貸契約之法律性質。縱參諸被告所援
    引應予援用之臺灣高等法院86年度上更㈢字第122號確定判決
    、臺灣高等法院97年上字第360號確定判決，上開兩確定判
    決對於受配住人與華僑中學間就提供系爭宿舍居住之法律關
    係亦均係認定「華僑中學與住戶合資改建宿舍，原配住人續
    本於『使用借貸關係』使用，並約明得續住至宿舍改建時為止
    」，嗣經本院108年度訴字第2386號判決亦同此認定，並於
    判決理由敘明「…再者，住戶配住國有宿舍乃因其任教於華
    僑中學，與住戶是否出資擴建宿舍無涉，亦即住戶擴建之出
    資並非獲配國有宿舍之對價，尚難認配住人出資擴建宿舍之
    行為，將變更配住人與華僑中學間使用借貸契約之法律性質
    」等語可資參照。從而，暫不論系爭協議應如何解讀或定性
    為附條件或期限之約定內容，單就華僑中學提供系爭宿舍供
    被告居住使用之法律關係，確係成立使用借貸關係甚明。從
    而，被告抗辯華僑中學與受配住人間並非成立使用借貸契約
    云云，自非可採。
　⒉次按借用人違反約定或依物之性質而定之方法使用借用物，
    或未經貸與人同意，允許第三人使用者，貸與人得終止使用
    借貸契約，民法第472條第2款定有明文。復按宿舍借用人不
    得將宿舍出（分）租、轉借、調換、轉讓、增建、改建、經
    營商業或作其他用途；事務管理單位查明有前項情事之一者
    ，除依第259條規定處理外，嗣後該職員在本機關不得再請
    借宿舍；宿舍借用人違反本編有關規定者，應即終止借用契
    約，並責令搬遷，廢止前事務管理規則第256、259條分別定
    有明文。又宿舍借用人應實際居住，不得將宿舍全部或一部
    出租、轉借、調換、轉讓、增建、改建、經營商業或作其他
    用途；事務管理單位查明宿舍借用人有違反前項規定情形或
    占用他戶宿舍時，應即終止借用契約，並責令搬遷，該宿舍
    借用人在本機關不得再請借宿舍，94年7月1日生效之宿舍管
    理手冊第11條規定甚明。查原告既承受華僑中學與受配住者
    間之使用借貸關係，現因被告黃千一確有將2弄1號房屋之宿
    舍作為營業用而開設咖啡店(至少在109年7月仍用於經營「3
    3弄咖啡」)，以及被告姚秉萱確有將4弄1號房屋之宿舍作為
    營業用而開設餐廳（至少在109年10月23日仍對外經營飲食
    店「巷弄小廚」），上情均為被告所不爭執（見本院卷二第
    338頁），足見被告黃千一、姚秉萱確有將獲配之2弄1號房
    屋、4弄1號房屋用以經營商業行為。惟系爭宿舍之借用目的
    既為提供教職員及其眷屬居住，其約定使用方式即僅供人居
    住，被告黃千一、姚秉萱將系爭宿舍作為營業用而開設咖啡
    館及餐廳，顯已違反約定之使用方法或未依宿舍之性質而定
    之方法使用甚明，原告自得依據民法第472條第2款「借用人
    違反約定或依物之性質而定之方法使用借用物」規定終止其
    與被告黃千一、姚秉萱間之使用借貸契約關係。
　⒊又按所有人對於無權占有或侵奪其所有物者，得請求返還之
    。對於妨害其所有權者，得請求除去之。有妨害其所有權之
    虞者，得請求防止之，民法第767條第1項規定定有明文。經
    查，2弄1號房屋之宿舍現仍由被告黃千一、黃祝華共同占有
    使用，而4弄1號房屋之宿舍現仍由被告姚秉萱占有使用之事
    實，業經本院至現場勘驗明確，此有勘驗筆錄在卷可稽（見
    本院卷二第383至384頁，且被告黃祝華部分，亦經其女楊宛
    盼、孫女楊以亞具狀表明其等未居住使用2弄1號房屋，2弄1
    號房屋是由被告黃祝華居住使用，與其等無關等語（見本院
    卷三第285、287頁），堪認被告黃千一、黃祝華確有共同占
    有使用、居住之事實，而查被告黃祝華已成年（48年6月14
    日生），顯係基於自己占有之意思而為使用占有，其空言辯
    稱為占有輔助人云云，難認有據。復查，原告以起訴狀繕本
    送達作為向被告黃千一、姚秉萱表示依民法第472條第2款規
    定終止使用借貸關係之意思表示，起訴狀繕本於109年6月17
    日送達被告黃千一、109年6月18日送達被告姚秉萱（見本院
    卷一第89、93頁），自此原告與被告黃千一、姚秉萱之使用
    借貸關係即已終止，被告黃千一、黃祝華、姚秉萱就系爭宿
    舍及占用之土地均已無正當使用權源，是原告本於所有權人
    地位，依民法第767條第1項前段規定請求被告黃千一、黃祝
    華應自坐落於系爭土地上如附圖編號140(A)所示之2弄1號房
    屋及空地(面積為86.47平方公尺)遷出並騰空返還上開占用
    部分土地予原告；以及請求被告姚秉萱應自坐落於系爭土地
    上如附圖編號140(B)所示之4弄1號房屋及空地(面積為129.7
    9平方公尺)遷出並騰空返還上開占用部分土地予原告，為有
    理由，應予准許。
　⒋至原告另主張尚得依民法第470條第1項前段、後段、第472條
    第1款等規定向被告終止系爭宿舍之使用借貸契約關係，因
    本院就民法第472條第2款終止事由審酌如前述，此部分原告
    業已合法終止上開使用借貸關係，則其他終止事由即毋庸再
    行審酌，併予敘明。
　㈡原告得否依民法第179條規定請求被告給付相當於租金之不當
    得利？若可，原告各得請求被告給付之數額為若干？　
　⒈按無法律上之原因而受利益，致他人受損害者，應返還其利
    益，民法第179條前段定有明文。次按城市地方房屋之租金
    ，依土地法第97條第1項規定，以不超過土地及建築物申報
    價額年息10%為限；又土地法第97條所謂土地及建築物之總
    價額，土地價額依法定地價，建築物價額依該管直轄市或縣
    （市）地政機關估定之價額，土地法施行法第25條亦有明定
    。而依土地法第148條規定，土地所有權人依土地法所申報
    之地價為法定地價，則土地法第97條第1項所謂土地申報總
    價即指該土地之申報地價，土地所有權人未於公告期間申報
    地價者，以公告地價80%為其申報地價，公有土地以各該宗
    土地之公告地價為申報地價，免予申報，平均地權條例第16
    條前段及其施行細則第21條前段分別定有明文。上開規定以
    年息10%為限，乃指租金之最高限額而言，非謂所有租金必
    須照申報價額年息10%計算之，尚須斟酌基地之位置，工商
    繁榮程度、使用人利用基地之經濟價值、所受利益等情事以
    為決定（最高法院46年度台上字第855號、68年度台上字第3
    071號判決意旨參照）。
　⒉本件被告黃千一、姚秉萱各自起訴狀繕本送達翌日起（109年
    6月18日、109年6月19日）及被告黃祝華自追加被告狀繕本
    送達翌日起（110年8月25日，見本院卷二第427頁）即無權
    占有系爭房地至今，均無法律上原因而受有使用該房地之利
    益，使原告受有損害，原告依民法第179條規定，請求其等
    給付自起訴狀、追加被告狀繕本送達翌日起按系爭土地申報
    價額計算之相當於租金之不當得利，自屬有據。經本院審酌
    系爭宿舍及系爭土地位於新北市板橋區通往浮洲之交通要道
    ，周邊有國小、國中、高中與大學，鄰近浮洲火車站、第65
    號快速道路、商店林立、亦有公園等運動休憩場所，生活圈
    機能尚屬健全等情，有Google Map網頁影本附卷可參，認本
    件被告黃千一、黃祝華、姚秉萱因無權占有系爭宿舍及土地
    所受相當於租金利益之不當得利，應以系爭土地申報地價年
    息之6%為適當。基上，原告本於不當得利法律關係請求被告
    黃千一、黃祝華、姚秉萱自起訴狀、追加被告狀繕本送達翌
    日起至返還占用房地之日止，按月給付原告如附表所示相當
    於租金之利得（計算方式如附表所示），為有理由，逾此範
    圍之請求，尚屬無據。
五、綜上所述，原告本於民法第767條第1項前段、第179條規定
    ，請求被告黃千一、黃祝華騰空遷讓返還2弄1號房屋及占用
    土地，暨被告黃千一自109年6月18日起、被告黃祝華自110
    年8月25日起均至騰空返還前開房屋及占用土地之日止，按
    月給付原告7,480元；請求被告姚秉萱騰空遷讓返還4弄1號
    房屋及占用土地，暨被告姚秉萱自109年6月19日起至騰空返
    還前開房屋及占用土地之日止，按月給付原告11,227元，均
    為有理由，應予准許；逾此部分之請求，則屬無據，應予駁
    回。至兩造均陳明願供擔保，聲請宣告假執行，及免為假執
    行宣告，經核原告勝訴部分，並無不合，爰各酌定相當擔保
    金額准許之。至原告敗訴部分，其假執行之聲請已失依據，
    應併予駁回。
六、本件事證已臻明確，兩造其餘攻擊、防禦方法及未經援用之
    證據，經本院審酌後認對判決結果不生影響，爰不一一論列
    。
七、訴訟費用負擔之依據：民事訴訟法第79條、第85條第1項但
    書。
中　　華　　民　　國　　111 　年　　3 　　月　　31　　日
                  民事第一庭    法　官　張惠閔
以上正本係照原本作成
如對本判決上訴，須於判決送達後20日內向本院提出上訴狀。如
委任律師提起上訴者，應一併繳納上訴審裁判費。
中　　華　　民　　國　　111 　年　　4 　　月　　1 　　日
                                書記官　林沂㐵
附表
編號 房屋門牌號碼（均坐落在新北市○○區○○段000 地號土地上） 現占用人 占用面積  原配住人  每月不當得利金額 （新臺幣）  1 新北市○○區○○路0段00巷0弄0號 黃千一、 黃祝華  86.47平方公尺  黃千一  7,480元（17,300×86.47*6%÷12＝7,480，小數點以下4捨5入)   2 新北市○○區○○路0段00巷0 弄0 號 姚秉萱 129.79平方公尺  姚嘉禮  11,227元（17,300×129.79*6%÷12＝11,227)